臺灣高等法院刑事判決　
109年度原選上訴字第4號
上  訴  人  
即  被  告  蘇志強


選任辯護人  蘇隆惠律師
            蕭萬龍律師
上列上訴人因違反公職人員選舉罷免法案件，不服臺灣桃園地方
法院108年度原選訴字第3號，中華民國109年1月9日第一審判決
（起訴案號：臺灣桃園地方檢察署108年度選偵字第9、62號），
提起上訴，本院判決如下：
    主  文
上訴駁回。
    事  實
一、蘇志強與李素貞（業經原審判處有期徒刑1年8月，緩刑2年
    確定）係結拜姊弟。蘇志強參與民國107年11月24日舉行之
    桃園市議會第2屆市議員選舉，依法登記公告為本次選舉第1
    4選區之山地原住民市議員候選人，其為順利當選，竟與李
    素貞共同基於對於有投票權之人預備行求、交付賄賂，而約
    其為一定之行使之犯意聯絡，於107年10月29日，在桃園市
    復興區某址由不知情之簡清安經營之餐廳內（起訴書誤載為
    桃園市○○區○○路000○0號簡金信住處前），利用舉辦桃園市
    復興區澤仁里問政說明會時，將裝有現金新臺幣（下同）3
    萬元之白色信封袋交予李素貞，囑請李素貞將款項轉交付予
    有投票權人，約使其於上開選舉投票時支持蘇志強，李素貞
    遂為下列犯行：
  ㈠於107年10月31日前某日上午，在桃園市○○區○○路00號住處，
    交付現金3,600元予該選區有投票權人姚阿香（業經臺灣桃
    園地方法院以108年度原選訴字第8號判處有罪確定），其中
    800元係交付姚阿香自己，請其於投票當日支持蘇志強（姚
    阿香因對李素貞有200元地價稅債務而抵銷），其餘款項則
    請姚阿香以每票1,000元之代價，向有投票權之姚苡瑄、高
    秀慧、高李月美行賄，請其等於上開選舉投票時支持蘇志強
    ，姚阿香明知上情，即基於收受賄賂而許以投票權為一定行
    使之犯意，允諾而收受之，並基於與蘇志強、李素貞共同對
    於有投票權之人預備行求、交付賄賂之犯意聯絡，於107年1
    0月31日上午，前往高李月美（業經臺灣桃園地方法院以108
    年度原選訴字第8號判處有罪確定）位於桃園市○○區○○路00
    巷0號3樓住處，交付現金1,800元予高李月美，其中800元係
    交付高李月美自己，請其於投票當日支持蘇志強（高李月美
    因對李素貞有200元地價稅債務而抵銷），其餘1,000元則請
    高李月美向有投票權之高秀慧（所涉收受賄賂罪嫌，業經檢
    察官為職權不起訴處分）行賄，請其於上開選舉投票時支持
    蘇志強。高李月美明知上情，即基於收受賄賂而許以投票權
    為一定行使之犯意，允諾而收受之，並基於與蘇志強、李素
    貞、姚阿香共同對於有投票權之人交付賄賂之犯意聯絡，於
    107年11月24日前某日，前往高秀慧位於桃園市大溪區大溪
    市場之攤位，交付現金1,000元予高秀慧，並於107年11月24
    日，於高秀慧投票之前，請高秀慧於上開投票時支持蘇志強
    。高秀慧明知上情，仍基於收受賄賂而許以投票權為一定行
    使之犯意而收受之。惟姚阿香事後未將上情轉知或將賄款1,
    000元交付予姚苡瑄，因而姚苡瑄部分止於預備行求賄賂階
    段。
  ㈡於107年10月29日後2至3日間之某時，在其前開住處，交付現
    金7,000元予該選區有投票權人王秀娟（所涉收受賄賂罪嫌
    ，業經檢察官為職權不起訴處分），其中1,000元係交付王
    秀娟自己，請其於投票當日支持蘇志強，另6,000元則請王
    秀娟以每票1,000元之代價，向有投票權之簡金信等家屬6人
    行賄，請其等於上開選舉投票時支持蘇志強，王秀娟明知上
    情，即基於收受賄賂而許以投票權為一定行使之犯意，允諾
    而收受之，惟事後並未將上情轉知或轉交賄款予簡金信等6
    人，因而簡金信等6人部分止於預備行求賄賂階段。
　㈢於107年10月29日後2至3日間之某日，李素貞在上址住處，交
    付現金4,000元予該選區有投票權人溫初枝（所涉收受賄賂
    罪嫌，業經檢察官為職權不起訴處分），其中1,000元係交
    付溫初枝自己，請其於投票當日支持蘇志強，另3,000元則
    請溫初枝以每票1,000元之代價，向有投票權之宋賢俊等家
    屬3人行賄，請其等於上開選舉投票時支持蘇志強，溫初枝
    明知上情，即基於收受賄賂而許以投票權為一定行使之犯意
    ，允諾而收受之，惟事後並未將上情轉知或轉交賄款予宋賢
    俊等3人，因而宋賢俊等3人部分止於預備行求賄賂階段。
  ㈣於107年10月29日後之某日，李素貞在其住處，交付現金2,00
    0元予該選區有投票權人宋賢治（所涉收受賄賂罪嫌，業經
    檢察官為職權不起訴處分），請其於投票當日支持蘇志強，
    宋賢治明知上情，仍基於收受賄賂而許以投票權為一定行使
    之犯意而收受之。
  ㈤於107年10月29日後之某日，李素貞在其住處，交付現金1,00
    0元予該選區有投票權人李念慈（所涉收受賄賂罪嫌，業經
    檢察官為職權不起訴處分），請其於投票當日支持蘇志強，
    李念慈明知上情，仍基於收受賄賂而許以投票權為一定行使
    之犯意而收受之。
二、案經法務部調查局桃園市調查處移送臺灣桃園地方檢察署檢
    察官偵查起訴。
    理  由
一、證據能力：
　　本判決下列認定犯罪事實所憑被告以外之人於審判外所為之
    陳述（含書面供述），檢察官、被告及其辯護人於本院準備
    程序時均不爭執（本院卷第153～158頁），且迄言詞辯論終
    結前亦俱未聲明異議。本院審酌本案證據資料作成時之情況
    ，核無違法取證或其他瑕疵，證據力亦無明顯過低之情形，
    且與待證事實具有關連性，認為以之作為證據為適當，依刑
    事訴訟法第159條之5規定，自均得作為證據。至非供述證據
    部分，檢察官、被告亦均不爭執證據能力，且均查無違反法
    定程序取得之情形，自亦有證據能力。
二、認定犯罪事實所憑之證據及理由：
    訊據被告蘇志強固坦承有參選107年桃園市議會第2屆議員選
    舉第14選舉區（山地原住民）市議員，並於107年10月29日
    舉辦桃園市復興區澤仁里問政說明會時，將裝有現金之白色
    信封交付予原審同案被告李素貞之事實，惟矢口否認有違反
    公職人員選舉罷免法第99條第1項、第2項之犯行，辯稱：我
    與李素貞是結拜姊弟，然李素貞非我的競選幹部。我雖然有
    於107年10月29日在澤仁里問政說明會的場合，交付現金2萬
    元予李素貞，但目的是要繳交由我與李素貞及其他結拜兄弟
    姊妹所組成之鳳凰基金會2年的會費，該基金會是要幫助桃
    園市復興區的弱勢家庭及個人，不是要李素貞去行賄有投票
    權的人，我也不知道李素貞行賄之事。至於我與李素貞之通
    訊軟體「LINE」對話內容，就107年10月4日部分，李素貞傳
    來時，因當時拜票行程忙碌，故未予在意，只是禮貌性回覆
    ：「OK」。就107年10月25日部分，則是認為很久沒有繳鳳
    凰基金會會費，所以才與李素貞約在說明會時交付（原審卷
    二第172頁）。而107年11月12日部分，因鳳凰基金會之事向
    來均由李素貞在處理，而我當時忙於選舉行程，並沒有想到
    李素貞所傳內容是她不想向王仁芬買票之事，才會回：「妳
    決定」云云。經查：
　㈠被告為107年桃園市議會第2屆議員選舉第14選舉區（山地原
    住民）市議員候選人，並於107年10月29日舉辦桃園市復興
    區澤仁里問政說明會時，將裝有現金之白色信封交付予原審
    同案被告李素貞之事實，業據被告坦承不諱（本院卷第159
    頁），核與證人即原審同案被告李素貞及證人陽國榮於原審
    審理中證述情節相符（原審卷一第184頁、卷二第51、74～76
    頁），並有被告與李素貞之通訊軟體「LINE」對話內容翻拍
    照片及107年桃園市議員選舉候選人登記彙總表1份在卷可佐
    （選偵字第62號卷第6頁背面、警聲搜字第1102號卷第30頁
    ），應可認定。
　㈡證人姚阿香、高李月美、高秀慧、溫初枝、王秀娟、宋賢治
    、李念慈均係上述市議員選舉有投票權之人，證人李素貞於
    收到被告所交付裝有現金3萬元之白色信封後，於事實欄一
    、㈠至㈤所載之時間、地點，發放如事實欄一、㈠至㈤所載之現
    金予姚阿香、溫初枝、王秀娟、宋賢治、李念慈，囑請其等
    於上開市議員選舉投票時支持被告，李素貞並囑請被告姚阿
    香、王秀娟、溫初枝等人轉交賄賂予上開親友，並約使其上
    開親友於上開選舉投票時支持蘇志強。姚阿香嗣則轉交賄賂
    予高李月美，高李月美再轉交賄賂予高秀慧，王秀娟、溫初
    枝則未將被告2人行求賄賂之意轉知家人等情，業據證人李
    素貞於偵查及原審審理中供明（選偵字第9號卷第138～139、
    184頁），核與證人姚阿香、高李月美、高秀慧、溫初枝、
    王秀娟、宋賢治、李念慈於偵查中之證述情節相符（選偵字
    第9號卷第6～7、9、31～32、43～44、59、141、147、162、17
    0），並有現金17,800元扣案可佐（選偵字第9號卷第141～14
    2頁背面、原審卷一第9頁），此部分事實，亦堪認定。
　㈢被告將3萬元交付予李素貞，目的係要李素貞行賄有投票權人
    之事實，說明如下：
  ⒈依卷附被告與李素貞間之通訊軟體「LINE」對話內容如下（
    選偵字第166號卷第13頁正、背面）：
  ⑴107年10月4日：
　　李素貞：「早安，若是走4年前的路，目前鐵票35張，提早
            送我給你拉70張的票，可以嗎？」
　　被  告：「OK」。
  ⑵107年10月25日：
　　李素貞：「會錢什麼時候這來29號不在大家在問我」、「送
            」。
　　被  告：「星期一」。
　　李素貞：「我要回診傍晚才在」。
　　被  告：「剛好晚上在澤仁辦說明會」。
　　李素貞：「什麼地方我過去」。
　　被  告：「簡金信宅前廣場」。
　　李素貞：「了解」。
　⑶107年11月12日：
　　李素貞：「這次會錢沒有王仁芬的家屬，因會亂講話，祖宗
            三代來要會錢，我說沒有不能給他們跟會」、「亂
            講話」。
　　被  告：「妳決定」。
　⒉關於上開對話內容，證人李素貞於偵查中證稱：我於107年10
    月4日先透過通訊軟體「LINE」傳送：「早安，若是走4年前
    的路，目前鐵票35張，提早送我給你拉70張的票，可以嗎？
    」等內容之訊息給被告，是因為被告4年前參選時，有給我2
    萬元去買票，這次我意思是錢給我，我可以提早送給投票權
    人，後來因為被告賄賂的錢一直沒有拿來，我於107年10月2
    5日傳送：「會錢什麼時候這來29號不在大家在問我」、「
    送」等訊息，嗣於107年11月12日所傳送：「這次會錢沒有
    王仁芬的家屬，因會亂講話祖宗三代來要會錢，我說沒有，
    不能給他們跟會」等內容之訊息，是因為我沒有給王仁芬買
    票的錢。實際上被告沒有參加互助會，本來就不知道要繳會
    錢，我沒有跟他拿過會錢，我當時想不起來「賄」怎麼寫，
    才會寫「會」，被告給我錢的時候，叫我不要把他講出來等
    語（選偵字第9號卷第138～139頁）；於原審審理中證稱：上
    開107年10月4日之訊息的意思，實際上是暗指要被告提早把
    買票的錢給我，讓我去買票，而上開107年10月25日訊息的
    意思就是詢問被告買票的錢什麼時候送來，而被告於107年1
    0月29日澤仁里問政說明會，確實拿了3萬元現金給我，我之
    後再分別把現金交給姚阿香、王秀娟、溫初枝、宋賢治、李
    念慈等人，並說這是被告的，請他們繼續支持蘇志強等語（
    原審卷一第50～72頁），均陳述107年10月4日之對話內容，
    要被告提早給其把買票的錢以便去買票。107年10月25日之
    對話內容，是其詢問被告買票的錢何時會送，被告則表示於
    107年10月29日在簡金信宅前廣場之澤仁里問政說明會時，
    核屬一致。又鳳凰基金會之會員共有被告、李素貞、溫初枝
    、王秀娟、林沛筠、張天侑等人，業據被告、李素貞、溫初
    枝、王秀娟、林沛筠、張天侑陳明在卷（選他字第166號卷
    第8頁、選偵字第9號卷第172之1頁背面、35、130頁、原審
    卷二第81頁、本院卷第233頁）。被告於原審審理中自陳：
    其與李素貞無恩怨細故，且係多年結拜之姊弟等語（原審卷
    二第174頁），可見被告與李素貞交情甚厚，方會結拜。再
    證人即鳳凰基金會會員王秀娟於調查官詢問時陳稱：鳳凰基
    金會是由李素貞提議成立，主要是募款幫助經濟上有困難的
    民眾，會員每個月繳200元，統一由李素貞管理等語（選偵
    字第9號卷第130頁）；另證人即鳳凰基金會會員張天侑於本
    院審理中亦證稱：該基金會由李素貞負責收取會費及管帳、
    統籌等語（本院卷第234頁）。足見證人李素貞獲得該基金
    會成員之信賴，故自成立起一直由李素貞收取會費及統籌運
    用會費之事，則證人李素貞應無誣陷被告之動機存在，是證
    人李素貞所述，應值採信。
　⒊次就107年10月4日「LINE」對話內容觀之，該次內容提及「4
    年前的路」等語，核與市議員選舉係每4年舉辦1次相符，再
    選舉對於死忠之投票權人稱為「鐵票」，而「拉票」則是爭
    取有投票權之人支持特定候選人之意。被告既對李素貞所傳
    「走4年前的路」回覆：「OK」，足見其明瞭李素貞所傳訊
    息之意思並予答應，其事後辯稱：因當時拜票行程忙碌，故
    未予在意，只是禮貌性回覆云云，與上揭客觀文字意思不符
    ，實難逕採。
　⒋就107年10月25日「LINE」對話內容而言，被告自承未曾參加
    過李素貞之互助會（本院卷第248頁），並稱交付給李素貞
    之錢是鳳凰基金會之會費云云（本院卷第152頁），但：
　⑴被告於調查官詢問時陳稱：「我認為很久沒有繳錢，我也很
    不好意思，所以我以每月500元來計算，多出來的我就打算
    是連今年的一起先行預繳。」，「我記得是說明會前一、兩
    個禮拜才開始向我催繳。」等語（選他字第166號卷第10頁
    背面），則李素貞若於說明會前一、兩個禮拜前已向被告催
    繳多期會費，則衡情被告應會先詢問李素貞尚欠多少期之會
    費，以便在見面時交付，但被告於本院審理中供稱：沒有問
    李素貞多少錢等語（本院卷第249頁），則其如何準備要交
    多少錢給李素貞？且被告稱是以每月500元為計算會費，但
    李素貞於原審中證稱：鳳凰基金會會費每個月繳200元，從
    成立起均如此。而被告是半年繳一次，因他可能沒有辦法每
    個月來，故他的方式是半年繳1,200元等語（原審卷二第51
    頁），是被告所述有疑。況被告辯稱：自陳將錢交給李素貞
    時，僅說：「這是會錢」，然後就離開，之後李素貞會與其
    核算等語（原審卷二第172頁），但被告既未向李素貞表示
    要以每月500元來計算，則李素貞又如何核算？足見被告所
    辯係臨訟編造之詞，無法採信。
　⑵證人李素貞於原審審理中證稱：鳳凰基金會是我發起的，被
    告也是會員，從成立開始，會費一直都是每人每月200元，
    用途是幫助弱勢家庭，一個小小的專款，被告都是半年繳一
    次1,200元，被告於107年10月29日所交付之3萬元是被告要
    請我去拜託族人繼續支持他用的等語（原審卷二第49～54頁
    ），足徵被告上開交付予李素貞之現金，係用於選舉買票之
    用，與鳳凰基金會無關。再本案係法務部調查局桃園市調查
    處調查官持臺灣桃園地方法院所核發107年度聲搜字第1126
    號搜索票前往李素貞住處搜索，當場扣得鳳凰基金會筆記本
    1本，有上開搜索票、搜索扣押筆錄、收據及目錄表各1份存
    卷可參（警聲搜字第1102號卷第32～38頁）。而該筆記本係
    調查官搜索時當場在李素貞住處扣得，李素貞無法竄改，且
    其內容除會員繳交會費外，尚有支出情形，顯係李素貞留為
    備查之用，故應無偽造之虞，且非屬李素貞陳述之「累積證
    據」。依筆記本所載，被告為會員之一，李素貞將被告姓名
    記載為「蘇自強」，包含被告與李素貞在內，會員每月會費
    均係200元，且被告自102年3月起至106年12月止，均有繳納
    每月200元會費（選偵字第9號卷第154～160頁）。可見縱使
    被告一次繳納半年會費，充其量不過1,200元，1年會費不過
    2,400元，2年會費不過4,800元，均與其所辯稱交付予李素
    貞2萬元，抑或李素貞所證稱交付之3萬元，金額差距實過於
    懸殊，如何均無必要一次繳納2萬元或3萬元會費予李素貞，
    足見被告所辯，與卷內事證不符，難以採信。
　⑶再依證人即鳳凰基金會會員林沛筠於原審審理中證稱：我不
    是每個月按時繳會費，是有開會時才積了一起繳，印象中，
    最久的一次是幾千元沒繳，應該就是筆記本上關於106年1至
    3月部分，有記載「林沛筠200×28=5600，加餐費2次=7600元
    」該次等語（原審卷二第85頁），則該次證人林沛筠是累積
    28月才一次繳之事實，可見李素貞會允許會員遲繳之情。再
    證人張天侑於本院審理中證稱：李素貞不會跟會員報告何人
    未繳會費等語（本院卷第235頁）。被告亦供稱：李素貞不
    會在「LINE」群組中公告何人沒有繳會費等語（本院卷第24
    8頁），故李素貞不會向他人張揚會員未按期繳會費之事。
    既然李素貞不會向他人張揚會員欠繳會費之事，則本案107
    年10月25日「LINE」對話內容，李素貞所傳「大家在問我」
    等文字，應非關於會費之事。
　⑷被告另執證人王秀娟於調詢時、證人林沛筠於原審審理、證
    人張天侑於本院審理中之證詞，辯以：鳳凰基金會會費曾經
    收取每月500元之會費，並曾分擔較多之聚餐餐費云云。惟
    證人林沛筠於原審審理中證稱：我加入時比較清楚的是每個
    月200元，前面「好像」有500元等語（原審卷一第82頁）；
    證人王秀娟於調查官詢問時，亦僅證稱：成員中經濟能力比
    較好的會自願繳500元，但我不知道誰交500元等語（選偵字
    第9號卷第130頁背面）；證人張天侑於本院審理中雖證稱：
    被告繳的費會比我們多，因為他當時是秘書，又是議員等語
    （本院卷第233頁），但並未陳述被告究竟繳多少錢。而證
    人張天侑復證稱：其不會去問李素貞會員有無繳會費之事等
    語（本院卷第235頁），足見上開證人所述，或為傳閱，或
    為猜測，且均不知究有何會員實際繳交會費逾500元，是證
    人林沛筠、王秀娟、張天侑等人之證述，均無從認定被告曾
    經繳納多於200元之會費。況證人李素貞於原審中亦證述：
    會員繳納的會費一律都是200元等語（原審卷二第71頁），
    且依前揭鳳凰基金會筆記本所載，包括被告在內之所有會員
    所繳納之會費均為每月200元，未曾出現每月500元會費之記
    載，而該筆記本在扣押時李素貞已無法竄改，李素貞當不可
    能在被告會費繳交超過200元之情況下，仍記載200元。另由
    證人溫初枝於調查官詢問時稱：扣案之筆記本為李素貞製作
    鳳凰基金會的繳費紀錄。而該筆記本上不時會貼有北方餃子
    館（按由李素貞經營）菜單，是因如果鳳凰基金會有在北方
    餃子館用餐時，李素貞會將帳單留存當紀錄，以免會員有帳
    務不清的疑慮等語（選偵字第9號卷第151頁背面），故該筆
    記本關於鳳凰基金會之收支情形，應屬真實，而可採憑。甚
    者，證人溫初枝於調查官詢問時陳稱：上開筆記本關於鳳凰
    基金會之繳費紀錄，只記錄到106年12月，是因為李素貞身
    體不好，常跑醫院，就沒有時間聚會，李素貞也沒有再繼續
    收會費，但鳳凰基金會名義上尚未停止，只是李素貞無暇推
    行基金會業務及與會員聯繫，而她也曾表示要交接給其他會
    員。我沒有繳過107年會費等語（選偵字第9號卷第152頁正
    、背面），核與證人李素貞於原審審理中證稱：我有公開方
    式的跟幾個會員說，由你們來接管帳，我身體不好，一直在
    開刀。我說希望把愛心傳下去等語相符（原審卷二第69頁）
    ，足見在106年12月後，李素貞因身體狀況不佳，故未再收
    取會費之事實。而本件被告係於107年10月29日交付款項予
    李素貞，自無可能是繳交鳳凰基金會之會費。最後，以被告
    自調詢、偵查及原審審理中均未曾提及其本件交付予李素貞
    之款項，係包含積欠聚餐之餐費，更無具體指明聚餐時間、
    積欠費用，故被告此部分所辯，乃事後杜撰之詞，無法採信
    。
　⒌復就107年11月12日「LINE」對話內容觀之，證人李素貞係向
    被告陳述會錢不給王仁芬家屬之事。而鳳凰基金會在通訊軟
    體「LINE」中設有群組，有手機翻拍照片1張附卷可參（選
    卷字第166號卷第17頁），故若關於鳳凰基金會之會務，李
    淑貞應會在該群組中貼文，使所有會員能夠知悉。但該日對
    話內容，李素貞卻僅向被告貼文，足見該對話內容所稱之「
    會錢」，係由被告所支出。再證人溫初枝於調查官詢問時稱
    ：弱勢家庭的名單是由大家提供，我們會作核實，確定是需
    要幫助的等語（選偵字第9號卷第35頁背面）；證人王秀娟
    於調查官詢問時亦證稱：李素貞如果知道哪位民眾需要幫助
    ，都會先告知鳳凰基金會的成員，等我們同意後，她去包紅
    包或是購買日用品捐贈給該民眾等語（選偵字第9號卷第130
    頁），此與前揭筆記本記載相符（選偵字第9號卷第159頁背
    面、160頁），應可採信，亦見李素貞對於鳳凰基金會要幫
    助之對象，會告知其他會員，且被告既是積欠多期會費之會
    員，李素貞當不可能不通知遵期繳會費之會員，而僅通知被
    告。另證人張天侑於本院審理中亦證稱：其未碰過鳳凰基金
    會原本要幫助之對象亂講話，就因此不予幫助之事等語（本
    院卷第236～237頁），但李素貞於107年11月12日「LINE」之
    貼文卻是僅被告發文，被告則以完全授權、不問其他會員意
    見之口吻回覆「妳決定」，足證該對話內容所稱之會錢，確
    如李素貞所述，為被告單獨交給李素貞之賄款，而與鳳凰基
    金會無關。
　⒍上開「LINE」對話內容，係被告與李素貞透過行動通訊軟體
    「LINE」互相傳送，其上所載時間及內容，並無變造情形，
    被告亦不爭執其證據能力，性質上非屬證人李素貞之供述證
    據，故非累積證據，復為被告與李素貞有關本案選舉賄選之
    聯絡，足為補強證人李素貞之陳述。從而，將上開訊息對話
    紀錄與證人李素貞之證詞相互勾稽，已足顯李素貞向被告詢
    問「『會錢』什麼時候送來」、「大家在問我」等語，並非詢
    問被告何時可請客、吃飯或招待，而係詢問現金買票之款項
    何時可交付予李素貞。而被告於如事實欄所載時、地，所交
    付予李素貞之現金，即係用以現金買票之用。李素貞向被告
    表達「這次會錢沒有王仁芬的家屬，因會亂講話，祖宗三代
    來要會錢，我說沒有不能給他們跟會」、「亂講話」等語，
    與鳳凰基金會經費之運用無關，反足證被告所交付之款項用
    於現金買票無訛，絕非請客吃飯之事。再李素貞告知被告王
    仁芬可能口風不緊，不能買票時，被告對於李素貞所表明將
    其交付之款項用以現金買票，全無訝異或反對之處，僅淡然
    委由李素貞自行決定等情，堪認被告對於其所交付之款項，
    李素貞將之用於現金買票乙事，早已了然於胸，應認被告有
    交付賄款予李素貞及與李素貞共同交付賄賂予投票權人之主
    觀犯意甚明。
　㈣對被告其餘所辯不可採之理由：
　⒈證人陽國榮雖於原審審理中證稱：被告於前開問政說明會場合，我看到被告交付一個信封給李素貞等語（原審卷二第75～76頁），被告據此為其辯稱：倘若該款項是賄款，當不會在公開場合交付云云，惟衡諸被告係將現金以白色信封袋裝妥，當場亦無表示該筆款項之用途，一般在旁之人無從得知信封袋所裝為何物，更不知用途，當眾交付亦不致使人起疑，因此無從作為對被告有利之認定。
　⒉證人張倉豪雖於原審審理中證稱：我曾經在李素貞的小吃店
    ，聽到李素貞說蘇志強沒意思，會錢還沒付，但沒有講到是
    什麼會錢等語（原審卷二第77～79頁）。然經訊之證人張倉
    豪對於當時與李素貞閒聊之其餘內容，其均陳稱：沒有聊到
    別的事情，沒有說什麼會錢等語，則李素貞在無其他任何談
    話下，無端向證人張倉豪表示被告會錢沒付，實屬突兀之舉
    ，是證人張倉豪所述是否可信，並非無疑。且該「會錢」究
    指何事，李素貞既無表示，亦無從於客觀上得悉李素貞所指
    為何。況依李素貞對鳳凰基金會之事，並不會向他人張揚會
    員未按期繳會費之情，已如前述，故證人張倉豪所述，實無
    法做為對被告有利之佐證。
　⒊被告雖又辯稱：依李素貞歷次陳述可知，被告只有向李素貞
    表示該筆款項拿去招待族人吃飯、喝酒，藉此推介被告，是
    李素貞自行起意拿現金交予有投票權人，被告對此不知悉獲
    同意云云。惟查被告與李素貞選舉行賄犯行係在隱密下進行
    ，以含混語意而為溝通，且被告為候選人，在選務繁忙之情
    況下，僅會將賄款概括授權李素貞去行賄有投票權之人，衡
    情不會一一指明要李素貞交付多少賄款給何特定之有投票權
    人。況從上開被告與李素貞於107年11月12日之「LINE」對
    話紀錄可知，李素貞就不給王仁芬家屬錢之事，僅告知被告
    而未告知其他鳳凰基金會會員，且被告僅淡淡表示由其決定
    即可，對於此情並無驚訝之表示，而無阻止或反對李素貞交
    付賄賂之行為，足見被告交給李素貞之現金，係供李素貞對
    有投票權人行求、交付。是被告辯稱：係李素貞自行將其所
    交付之現金用於賄選，其不知李素貞行賄之人，故與其無關
    云云，亦難採信。
　⒋被告以本案僅有原審同案被告李素貞之歷次陳述，其陳述屬
    累積證據，而LINE之對話紀錄則無法為補強證據，故無法單
    憑證人李素貞之供述，認定被告有罪云云。惟本院認為被告
    並不爭執「LINE」之對話紀錄之證據能力，而以「LINE」之
    對話客觀上所顯示之文義，非屬李素貞供述之累積證據，已
    如前述，且經本院採為採為對被告不利之理由，足充為補強
    證據。是本院並非單憑證人李素貞之說詞為認定，從而被告
    所辯，亦無理由。
　⒌至於被告供稱交付李素貞之現金金額為2萬元云云。惟證人李
    素貞於調查時，原均否認被告有賄選犯行，嗣於108年1月11
    日後，始坦承犯行（警聲搜字58號卷第114頁背面），其後
    並均一致供述被告交付的金額是3萬元。本院以李素貞即便
    在認罪之情況下，將賄款以少報多，並未對其有利，反而在
    刑度之考量上將使其更不利，但其仍為如此陳述，故應無捏
    造之可能，而可採信。　
　㈤末以起訴書認被告於107年10月29日交付現金予李素貞之地點
    為桃園市○○區○○路000○0號簡金信住處前等語。惟證人陽國
    榮於原審審理中證稱：該日澤仁里問政說明會是在簡清安經
    營之早餐店舉辦等語（原審卷二第75頁），且有被告提出之
    說明會現場照片2張在卷可查（原審卷二第93頁），則被告
    於調詢時所述：當天本來要在簡金信住處前廣場辦理說明會
    ，後來因故改到簡清安的餐廳裡面舉辦，該餐廳距離簡金信
    宅前廣場約5至10公尺等語情節相符，應認被告交付現金予
    李素貞之地點，應係位於桃園市復興區某址之簡清安經營之
    餐廳內，公訴意旨所指，容有誤會，應予更正。　
　㈥綜上所述，被告基於投票行賄之犯意聯絡，將賄款交付予李
    素貞收受，再由李素貞轉交予有投票權之姚阿香、溫初枝、
    王秀娟、宋賢治、李念慈等人之犯行，堪以認定。
三、論罪：
  ㈠按投票行賄罪之處罰分別規定於刑法第144條及公職人員選舉
    罷免法第99條第1項，而公職人員選舉罷免法第99條第1項為
    刑法第144條之特別法，依特別法優於普通法之規定，應優
    先適用公職人員選舉罷免法。次按公職人員選舉罷免法第99
    條第1項之投票行求、期約、交付賄賂或不正利益罪，係以
    對於有投票權之人行求、期約、交付賄賂或其他不正利益，
    而約其不行使投票權或為一定之行使為構成要件。所謂「行
    求」，指行賄人自行向對方提出賄賂或不正利益，以備交付
    ，祇以行賄者一方之意思為已足，不以受賄者之允諾為必要
    。如行賄者與受賄者就期望而為約定於一定期間內交付賄賂
    或不正利益，乃雙方意思表示已合致而尚待交付，則係「期
    約」。而所稱「交付」，指行賄者事實上交付賄賂或不正利
    益，受賄者取得賄賂而加以保持或不予返還收受。如行賄之
    相對人拒絕收受，顯無收受之意思，則行賄人應僅成立行求
    賄賂或不正利益罪。至行賄者單方之意思表示，尚未到達有
    投票權之相對人時，應僅成立預備投票行求賄賂或不正利益
    罪。是行賄者若未會晤有投票權之人，而委由第三人代為轉
    達行求賄賂或不正利益之意思表示，則以該第三人傳達予有
    投票權之人，始構成投票行求賄賂或不正利益罪。如行賄者
    係委由第三人交付賄賂或不正利益，則以該有投票權人同意
    或收受賄賂或不正利益時，行賄者始成立投票交付賄賂或不
    正利益罪，否則，有投票權人如拒絕收受，則行賄者應僅成
    立行求賄賂或不正利益罪。如該第三人並未轉達行賄者行求
    或交付賄賂或不正利益之意思，行賄者之意思表示既尚未到
    達有投票權之相對人，應僅成立預備投票行求賄賂或不正利
    益罪（最高法院101年度台上字第277號判決意旨參照）。又
    行求、期約、交付行為，係屬階段行為，已進行至高階層次
    者，即依吸收關係就所達成之高階行為論罪，經過行求、期
    約而最後交付賄賂，或於行求、期約當時即行交付者，均應
    依交付行為處斷，但如有將進而未至之階段，則應就所已進
    行之階段論罪。
  ㈡經查：
　⒈被告交付李素貞之賄款3萬元，業經李素貞分別交付上開金額
    之賄賂予證人姚阿香、王秀娟、溫初枝、宋賢治、李念慈，
    證人姚阿香亦交付賄賂予證人高李月美，高李月美亦交付賄
    賂予高秀慧，均經證人姚阿香、高李月美、高秀慧、王秀娟
    、溫初枝、宋賢治、李念慈以收受賄賂之意思予以收受，是
    此部分已達交付賄賂之階段。
　⒉證人王秀娟、溫初枝均未轉達被告與李素貞行求賄賂之意旨
    予其餘家人，證人姚阿香未轉達行求賄賂之意旨予姚苡瑄等
    情，業據證人王秀娟、溫初枝、姚阿香及姚苡瑄分別證述明
    確（選偵字第9號卷第43頁背面、55頁背面、141頁背面、16
    2頁背面），復無證據證明被告行求賄賂之意思或賄款已到
    達該等人員，是此部分應僅達預備行求階段。
　㈢核被告就犯罪事實一、㈠至㈢部分所為，係犯公職人員選舉罷
    免法第99條第1項、第2項之交付賄賂罪、預備行求賄賂罪；
    就犯罪事實一、㈣、㈤部分所為，係犯公職人員選舉罷免法第
    99條第1項之交付賄賂罪。
　㈣按刑法上之接續犯，係指行為人就同一犯罪構成事實，以單
    一行為之數個舉動接續進行，以實現一個犯罪構成要件，侵
    害同一法益。雖接續犯於犯罪行為完畢之前，其各個舉動與
    該罪之構成要件相符，但行為人主觀上視其各個舉動僅為全
    部犯罪行為之一部，而客觀上，亦認係實施一個犯罪，是以
    僅成立一個罪名。公職人員選舉罷免法之投票行賄罪係侵害
    國家法益之犯罪，行為人對於多數有投票權之人交付賄賂，
    若多次犯行時間、空間密接，顯係基於投票行賄之單一犯意
    ，依一般社會健全觀念，難以強行分開，在刑法評價上，侵
    害同一選舉公正之法益，以視為數個舉動之接續實行，合為
    包括之一行為予以評價，較為合理，應依接續犯論以投票行
    賄罪一罪。其中或兼含部分預備交付、行求、期約之行為，
    雖屬實現同一投票行賄犯罪事實之不同階段，然其行為目的
    既屬相同，且係侵害同一選舉公正之法益，仍應視為實現一
    個犯罪構成要件，依接續犯論以情節較重之投票行賄罪一罪
    （最高法院101年度台上字第2351號判決意旨可供參照）。
    準此，被告與李素貞所為之交付賄賂及預備行求賄賂行為，
    雖係向多數人為之，然其所為皆於密接時間內，對象均為上
    開選舉有投票權之人，目的均為使特定候選人即被告當選該
    選區市議員，所破壞之法益應屬同一，是以就被告所為上揭
    各行為間獨立性極為薄弱，依一般社會健全觀念，難以強行
    分開，顯係各基於單一犯意接續所為，在刑法評價上，應視
    為數個舉動之接續實行，各合為包括之一行為予以評價，較
    為合理，而分別論以接續犯，是以被告所為，僅論以一公職
    人員選舉罷免法第99條第1項之交付賄賂罪。　　
　㈤又按94年2月總統令修正公布，95年7月1日施行之刑法第28條
    ，排除陰謀犯、預備犯為共同正犯，其修法原理乃數人雖於
    陰謀、預備之階段有共同參與之行為，惟於著手實行犯罪構
    成要件行為前，即已脫離者，對犯罪結果如令負共同正犯刑
    責，實有悖於平等原則，且與一般國民感情有違，故確定在
    「實行」概念下之共同參與行為，始成立共同正犯。上開排
    除之「預備共同正犯」，係指法無處罰預備犯之情形而言，
    如法律已將預備階段獨立成罪者，其共同參與該犯罪構成要
    件之行為者，仍應論以該罪之共同正犯。預備犯「對於有投
    票權之人，行求期約或交付賄賂或其他不正利益；而約其不
    行使投票權，或為一定之行使」之罪者，公職人員選舉罷免
    法第90條之1第2項有處罰之明文規定，則共同實行該犯罪者
    ，自應論以共同正犯（最高法院96年度台上字第7688號、97
    年度台上字第247號判決意旨參照）。又按二人以上共同實
    行犯罪之行為者，刑法第28條所以規定皆為正犯，係因正犯
    被評價為直接之實行行為者，基於共同犯罪之意思，分擔實
    行犯罪行為，其一部實行者，有利用他人之部分行為，充足
    整個犯罪構成要件，應視其完成不法之內涵，而同負全部責
    任。學理上所稱之相續共同正犯（承繼共同正犯），固認後
    行為者於先行為者之行為接續或繼續進行中，以合同之意思
    ，參與分擔實行，其對於介入前之先行為者之行為，茍有就
    既成之條件加以利用，而繼續共同實行犯罪之意思，應負共
    同正犯之全部責任。但如後行為者介入前，先行為者之行為
    已完成，又非其所得利用，除非後行為者係以自己共同犯罪
    之意思，事前同謀，而由其中一部分人實行犯罪之行為者外
    ，自不應令其就先行為者之行為，負其共同責任。至於此犯
    罪之謀議，因後行為者並未參與構成要件之實行行為，僅係
    以其參與犯罪之謀議為其犯罪構成要件之要素，故須以積極
    之證據證明其參與謀議，最高法院102年度台上字第649號判
    決參照。是被告與李素貞就本件交付賄賂、預備行求賄賂部
    分；被告與李素貞、姚阿香間就共同行賄高李月美部分；被
    告與李素貞、姚阿香、高李月美間就共同行賄高秀慧部分，
    均分別具有犯意聯絡及行為分擔，應論以共同正犯。
四、駁回上訴之理由：
　  原審以被告犯公職人員選舉罷免法第99條第1項之交付賄賂
    罪，事證明確，並以行為人之責任為基礎，審酌選舉乃民主
    政治之重要表徵，選舉制度使選民評斷候選人之才學、操守
    、政見而選賢與能，實攸關國家政治之良窳及人民福祉甚鉅
    ，而賄選足以破壞候選人間之公平競爭，更為敗壞選風之主
    要根源，不僅扭曲架空選舉制度，亦嚴重害及民主政治之根
    基，本案被告對於具有投票權人預備行求、交付賄賂，使真
    正民主政治無以建立，應予責難，又考量被告前無不良素行
    ，惟矢口否認犯行，並飾詞掩飾，犯後態度不佳，兼衡其自
    陳碩士畢業之智識程度，曾任復興鄉公所秘書、桃園市政府
    約僱人員、桃園市議員，暨就本案犯行之分工角色及支配程
    度，犯罪之動機、目的、手段、品性、生活狀況、所預備行
    求、交付賄賂之多寡、人數等一切情狀，量處被告有期徒徒
    3年4月，併依公職人員選舉罷免法第113條第3項、刑法第37
    條第2項規定，宣告褫奪公權2年，經核原判決之認事用法均
    無違誤，量刑亦稱妥適（至於被告交付李素貞之賄款3萬元
    ，業經原判決於李素貞主文項下諭知沒收）。被告仍執前詞
    否認犯行，提起上訴，業經本院論駁如前，是被告之上訴為
    無理由，應予駁回。
據上論斷，應依刑事訴訟法第368條，判決如主文。
本案經檢察官洪榮甫提起公訴，檢察官楊四猛、林黛利到庭執行
職務。
中　　華　　民　　國　　109 　年　　8 　　月　　11　　日
                  刑事第七庭  審判長法　官  孫惠琳
                                    法　官  戴嘉清
                                    法　官  張育彰
以上正本證明與原本無異。
如不服本判決，應於收受送達後20日內向本院提出上訴書狀，其
未敘述上訴之理由者並得於提起上訴後20日內向本院補提理由書
（均須按他造當事人之人數附繕本）「切勿逕送上級法院」。
                                    書記官  林蔚菁
中　　華　　民　　國　　109 　年　　8 　　月　　11　　日